【裁判字號】    95,訴,1069
【裁判日期】    951121
【裁判案由】    偽造文書
【裁判全文】
臺灣臺北地方法院刑事判決              95年度訴字第1069號
公  訴  人  臺灣臺北地方法院檢察署檢察官
被      告  辛○○
選任辯護人  南雪貞律師
            宋忠興律師
被      告  戊○○
選任辯護人  吳宏山律師
            吳宏城律師
上列被告因偽造文書案件，經檢察官提起公訴（95年度偵字第
2752號），本院判決如下：
    主  文
辛○○、戊○○均無罪。
    理  由
一、公訴意旨略以：被告辛○○、戊○○分別係正群產業股份有
    限公司（下稱正群公司，設臺北市○○區○○路4段137號3
    樓之1）董事長、股東，共同基於行使偽造私文書之犯意聯
    絡，均明知正群公司股東甲○○、庚○、游忠雄及翁憲昭（
    已於89年5月28日死亡，其繼承人為丙○○、丁○○等人）
    均未同意或授權將其所持有如附表所示正群公司股份，以每
    股新臺幣（下同）1元之代價轉讓與己○○。詎辛○○竟於
    90年上半年間，委任不知情之乙○○律師（另為不起訴處分
    ）辦理渠等2人名下所有之正群公司股份轉讓與己○○之協
    議，而乙○○於草擬協議書草約後，並傳真給予辛○○、戊○○等二人修改；再由戊○○於該協議書草約第2點偽造「
    辛○○、庚○、戊○○以及其他股東願將其於正群公司之全
    部持股每股新臺幣壹元整全數轉讓予己○○或其指定人承受
    ，相關股份轉移登記手續，己○○得逕行辦理。股東股權轉
    讓以及公司變更登記等一切手續，各股東應無條件配合並協
    助辦理。」等不實內容後，再傳真予乙○○，乙○○並依據
    上開不實之內容重新繕打協議書草約後，並由乙○○傳真該
    草約給與己○○，經己○○於草約加入第4點之內容後，同
    意買受正群公司所有股份並免除辛○○、戊○○等人擔保正
    群公司之農民銀行貸款之責任；辛○○再指示戊○○先於90
    年7月2日，向不知情之陳滿索取正群公司股東辛○○、翁憲
    昭、庚○、戊○○、游忠雄、陳滿、甲○○等人置於正群公
    司保管之印章，攜至乙○○律師事務所（設臺北市○○區○○路1段59號2樓），盜用正群公司股東甲○○、庚○、游忠
    雄及翁憲昭等人之印章，在該協議書之立協議書欄用印，表
    示該等股東均同意將其名下之所有正群公司股份全數出售與
    己○○之事實，而行使之，足以生損害於林湘君、庚○、游
    忠雄及翁憲昭之繼承人丙○○、丁○○等人，因認被告涉犯
    刑法第216、210條之行使偽造私文書罪嫌。
二、公訴人認被告二人涉犯上開罪嫌，無非係以被告戊○○之供
    述伊於90年上半年間，受被告辛○○委託辦理其所有正群公
    司股份過戶給與己○○，伊依據被告辛○○傳真之便條紙指
    示，草擬將修改上開協議書成為正群公司所有股東均將股份
    售與己○○，並將之傳真給被告辛○○、乙○○2人參考等
    語，被告辛○○之供述伊曾找戊○○及乙○○律師處理有關
    伊所有之正群公司股份賣給己○○之書面協議。同案被告乙○○供稱：伊受辛○○委任與戊○○接洽辦理辛○○、戊○○名下正群公司股權讓與己○○之事宜。伊草擬協議書初稿
    僅處理辛○○、戊○○二人所有之正群公司股份讓與己○○
    ；後來將之傳真給被告戊○○看過，經其修正內容，經伊繕
    打完成後，再送己○○增加協議書第4點才定稿。被告戊○○於90年7月2日用印前，以電話向伊詢問是否所有股東均需
    到場，伊回答同意的股東可以由別人代用印，絕對不是伊叫
    被告戊○○帶全部印章來蓋。被告戊○○於90年7月2日在伊
    見證下，持正群公司公司所有股東之印章，在協議書之立協
    議書欄用印等語，及告訴人丙○○指稱：伊與丁○○二人於
    90年6月20日與己○○協議，由伊與丁○○二人共同繼承翁
    憲昭所有之正群公司股份。被告戊○○未經伊與丁○○二人
    同意擅自持翁憲昭之印章蓋用在協議書，將渠等所有之正群
    公司股份轉讓給與其母己○○等語，告訴人甲○○之指稱伊
    未授權戊○○將伊所所有正群公司股份售與己○○等語，而
    證人己○○證稱：被告戊○○於90年7月2日，簽定協議書前
    ，向伊表示正群公司所有股東同意將該公司所有股權，其於
    90年7月2日在乙○○律師事務所，持正群公司公司所有股東
    之印章，在協議書之立協議書欄用印等語，證人游忠雄證稱
    伊不知有協議書，所以沒有授權等語，證人庚○證稱伊未同
    意將伊名下正群公司持股，以每股1元賣給己○○等語，證
    人陳滿證稱被告戊○○向伊索取正群公司所有股東留存在正
    群公司之印章，持至乙○○律師事務所之事實，並有正群公
    司股東名簿影本1份、證明翁憲昭89年5月28日因病死亡之國
    立臺灣大學醫院附設醫院死亡證明書影本1紙、己○○與告
    訴人翁士恒及丁○○等人，於90年6月20日所書立之協議書
    影本1紙、協議書影本1紙（左上角有乙○○律師字樣）、
    協議書影本1紙（90年7月2日書立）、便條紙影本1紙在卷
    ，為其論據。
三、按犯罪事實應依證據認定之，無證據不得認定犯罪事實，又
    不能證明被告犯罪者，應諭知無罪之判決，刑事訴訟法第15
    4條第2項、第301條第1項分別定有明文。次按認定不利於被
    告之事實，須依積極證據，茍積極之證據本身存有瑕疵而不
    足為不利於被告事實之認定，即應為有利於被告之認定，更
    不必有何有利之證據，至認定犯罪事實所憑之證據，雖不以
    直接證據為限，間接證據亦包括在內；然無論直接或間接證
    據，此用以證明犯罪事實之證據，猶須於通常一般人均不至
    於有所懷疑，堪予確信其已臻真實者，始得據以為有罪之認
    定，倘其證明尚未達到此一程度，而有合理性懷疑之存在，
    無從為有罪之確信時，自應為被告無罪之判決。（最高法院
    76年度台上字第4986號、30年上字第816號判例意旨、82年
    度台上字第163號判決參照）又按供述證據有其特殊性，與
    物證或文書證據具有客觀性及不變性並不相同，蓋個人因觀
    察角度、表達能力、誠實意願、嚴謹程度及利害關係之不同
    ，時有對相同事物異其供述之情形發生，故供述證據雖稍有
    參差或互相矛盾，事實審法院應就其全盤供述之意旨，佐以
    卷內其他證據資料，為綜合判斷，並依據經驗法則與論理法
    則，以定其取捨，若足認其關於基本事實之陳述，於真實性
    無礙時，即非不得予以採信，殊難以細節之供述內容稍有出
    入，而無其他積極證據佐證，遽而為被告不利之認定。（最
    高法院92年度台上字第5200號判決參照）。又刑法第210條
    偽造文書罪，須以足以生損害於公眾或他人為要件，此由法
    條文義解釋即明，而文書內容之真正與文書內容本身是否適
    當適法，分屬不同範疇，應分別以觀而不可混淆，倘所載之
    內容確屬真實，或未生損害於公眾或他人，自無從以該罪相
    繩。
四、訊據被告辛○○固坦承其委託乙○○律師辦理正群公司股份
    轉讓的事情，惟辯稱：其僅是把這件事告訴他，因其當時在
    國外，其委託乙○○律師起草協議書，但是後續相關的協議
    內容、簽訂內容都是委由被告戊○○執行後續的程序，有關
    協議書擬定的草稿，是由被告戊○○傳真乙○○律師才知悉
    ，上面寫的是應購買全部股份，連接下面來看每股應1元購
    買，是用1元來買全部的股份，該傳真的重點是要解除這些
    人連帶保證人的責任，不是1元就要把全部公司股份賣掉，
    且乙○○律師有作證修改後的定稿本並沒有傳真，被告戊○○也沒有傳真給其，應該是戊○○誤解。當時是其、被告戊○○、庚○與己○○協議由己○○接收正群公司來償還其等
    對農民銀行的債務，讓其、被告戊○○與庚○的連帶保證人
    的身分解除，其不知甲○○、游忠雄、翁憲昭是否要轉讓股
    份，當時己○○是說要接收該公司的經營權，翁憲昭是正群
    公司的總經理，甲○○是他的人頭，游忠雄是他的朋友，是
    真的有入股，其告訴乙○○律師因為翁憲昭總經理已經往生
    ，其等要把公司的經營權轉給己○○，後續將由被告戊○○
    在台北與他接洽，其沒有跟乙○○律師說有多少股份要轉讓
    ，僅稱其、戊○○與庚○的股份，己○○要接收。簽訂時也
    是由被告戊○○認為全部的股東都有同意，所以才全部用印
    ，此部分戊○○也有作證說明，其並無偽造文書之犯行。至
    己○○是翁憲昭的繼承人，沒有花錢買自家股份的意思，應
    是誤蓋等語。被告戊○○雖坦承未經向庚○、戊○○、游忠
    雄、陳滿、甲○○等人確認即使用其等及翁憲昭置於正群公
    司之印章蓋用於系爭協議書上，惟辯稱：其並不知情，正群
    公司經營不善時，其等向農民銀行借款，當時其以為被告辛○○已經跟己○○協議的內容都談好了，其一向沒有去參與
    正群公司之經營，甲○○、游忠雄他們都沒有出席，都是由
    翁憲昭代表，其自然以為翁憲昭代表其他的股東，己○○是
    翁憲昭的太太，在翁憲昭往生後，其等有談到如何處理公司
    債務的問題，當時是否有通知其他的股東到場我不知道，後
    續的動作是董事長告訴其乙○○律師會跟其聯絡，本件事情
    己○○最清楚，因為她是翁憲昭的太太，甲○○是她的姪女
    ，她是負責記帳，她是否有出資，其不清楚，當時都是翁憲
    昭出面，因為經營權要移轉予己○○要蓋全部的章，陳滿是
    被告辛○○的妹妹，其認為她知道應該同意，游忠雄跟翁憲
    昭都非常熟，過去他一直認為公司已經虧損什麼都沒有，如
    何處理他也無所謂，庚○已個別同意，甲○○、丙○○、丁○○均已由己○○代表同意，整個股份的轉讓是要解決正群
    公司的問題，己○○在場的狀況下不可能去偽造己○○那邊
    的人等語。經查：
（一）告訴人丙○○、丁○○係本件被告辛○○、戊○○交易對
      象己○○子女，與己○○共同繼承翁憲昭財產之事實，業
      據告訴人所不否認。被告戊○○係於90年7月2日於乙○○
      律師事務所代表正群公司將所有股份以1元出售予在場之
      己○○之事實，業據證人己○○到庭證述屬實（見本院95
      年9月21日審判筆錄），有己○○當場簽名之上開協議書
      影本在卷可參，則告訴人所提出90年6月20日己○○、丙○○、丁○○協議將翁憲昭遺產之正群公司全部股權分配
      予丙○○、丁○○二人之協議書影本，是否係於己○○與
      被告戊○○交易前所作，已有可議。
（二）己○○係因正群公司尚有二筆土地資產而欲購買正群公司
      之全部股份，然其事後至銀行清償債務時，發現其繳納
      2460萬元後，正群公司尚有其他利息及違約金80餘萬元，
      且尚有第二順位170萬元之利息30多萬元，其準備之款項
      不足，無法繼續繳納之事實，亦據證人己○○到庭結證明
      確（見本院95年9月21日審判筆錄），被告辛○○、戊○○曾就己○○應履行本件交易內容：免除其二人於農民銀
      行保證人責任之相關事件而提起民事訴訟，有該等民事判
      決影本在卷可參，則被告辯稱己○○交易後發現正群公司
      之負債大於預期無力清償而有反悔本件交易之動機等情，
      應可採信。
（三）正群公司原係由總經理翁憲昭實際經營，其餘股東並未參
      與經營之事實，業據證人庚○、告訴人甲○○到庭證述明
      確（見本院95年11月8日審判筆錄），核與被告二人所述
      相符，證人乙○○律師亦到庭證稱當時其認為除被告辛○○、戊○○外，其他股東均係人頭等語（見本院95年9月5
      日審判筆錄），則被告二人所供翁憲昭可代表正群公司股
      東甲○○、游忠雄等情，應屬可採。翁憲昭過世後，由其
      妻己○○代表翁憲昭所掌握之股份與其餘股東商討正群公
      司經營事宜，要與社會經驗法則相符，且查，正群公司之
      股東庚○亦到庭證稱：於翁憲昭過世後，己○○曾與其談
      過要求其轉讓正群公司之股份予己○○，股份係無償轉讓
      ，只要己○○負責處理農民銀行貸款之擔保責任，其將其
      持股交予己○○處理，並未要求任何代價，其直接交代己○○稱其已同意。系爭協議書之內容除多出”以1元交易
      ”外，與其本意大致相同，其曾與被告二人討論過，要將
      其與被告二人之股份轉讓給己○○，由己○○負責清償貸
      款等語明確（見本院95年11月8日審判筆錄），正群公司
      之股東陳滿為被告辛○○之妹，並無任何積極證據足認本
      件交易違背其意。依己○○於簽立本件協議書前及簽約時
      均未表示翁憲昭股分已分配由其子丙○○、丁○○繼承等
      情，業據證人己○○到庭證述明確，而證人乙○○律師亦
      到庭證稱於簽約前已經協議書內容交由己○○核閱，並口
      頭解釋協議內容之意義，經己○○修改後加入其意見始定
      稿等語明確（見本院95年9月5日審判筆錄），則本件交易
      相對人己○○於交易當時所為，當使被告戊○○誤信其已
      取得原翁憲昭所掌握股份持有人之同意轉讓股份，被告辛○○當時並不在場，亦係經被告戊○○之轉述而有誤信取
      得上開股份持有人同意之情，且查，翁憲昭之股份原可由
      己○○繼承，亦無己○○事先於90年6月20日表示不欲繼
      承，事後再向其繼承人購買之理，證人乙○○律師亦到庭
      證稱：被告戊○○向其詢問是否每位股東均應到場用印，
      其答稱原則上應該如此，但如果同意的股東可請別人代行
      用印等語（見上開審判筆錄），則被告戊○○雖於簽立本
      件協議書時使用他人置於正群公司之印章蓋用於系爭協議
      書上，惟其並無偽造他人名義之故意，應可認定。被告辛○○當時並不在國內，係全權委託被告戊○○處理本件交
      易，被告戊○○既無偽造文書之故意，其經被告戊○○轉
      述始知悉後續處理事宜，要與偽造文書之要件有異。
（四）綜上所述，本件被告二人雖未取得告訴人甲○○、丙○○
      、丁○○同意轉讓其等持有正群公司之股份，惟其二人因
      己○○之行為而有所誤認，要難認有偽造文書之犯意，且
      己○○是否無權代理告訴人行使同意權，亦有可議，本件
      係屬民事糾葛，應另依民事救濟程序處理，至被告戊○○
      使用已過世之翁憲昭印章用印部分，經證人乙○○律師到
      庭證稱雖經被告二人向其尋求法律諮詢，惟簽約當天其完
      全沒有注意到法律問題，只是單純用印，其亦未確認，並
      不知道翁憲昭之印章蓋在上面，印章係由被告戊○○與其
      職員蓋的，用印完亦未核閱印章，因其認為是己○○要買
      股份，亦沒有注意到繼承問題，簽約後其亦未與被告辛○○聯繫處理結果。當時並未確定其餘股東是否同意即任由
      當事人簽立協議書，是其疏忽，因其當時不夠用心等語（
      見本院95年9月5日審判筆錄），按被告二人既係向證人乙○○律師尋求法律諮詢，在乙○○律師見證下用印，雖其
      上由被告戊○○或乙○○律師之職員使用已過世之翁憲昭
      印章蓋用於系爭協議書上，依前所述被告戊○○誤信已取
      得翁憲昭全體繼承人之同意，尚難認其使用該印章有何偽
      造文書而足生損害於他人之犯意，此外，復查無其他積極
      證據足認被告2人確有公訴意旨所指犯行，本件不能證明
      被告2人犯罪，依前開說明，自應為被告2人無罪之諭知。
據上論斷，應依刑事訴訟法第301條第1項，判決如主文。
本案經檢察官林達到庭執行職務
中    華    民    國    95    年    11    月    21    日
              刑事第二庭審判長法  官  吳孟良
                              法  官  蘇嘉豐
                              法  官  沈君玲
以上正本證明與原本無異。
如不服本判決，應於判決送達後10日內向本院提出上訴狀（應抄
附繕本）。告訴人或被害人如對於本判決不服者，應具備理由請
求檢察官上訴，其上訴期間之計算係以檢察官收受判決正本之日
期為準。
                              書記官  袁以明
中    華    民    國    95    年    11    月    21    日


司法院資訊處製作；財團法人民間司法改革基金會備份。
